最高法院刑事判決　　　　　　　　　　　　　　　九十三年度台上字第五八八五號
　　上　訴　人　甲○○
　　選任辯護人　吳春生律師
　　　　　　　　吳俊昇律師
右上訴人因違反貪污治罪條例等罪案件，不服台灣高等法院高雄分院中華民國九十二
年十一月二十七日第二審更審判決（九十二年度重上更(三)字第七九號，起訴案號：台
灣高雄地方法院檢察署八十五年度偵字第四六一二、二四０五二號），提起上訴，本
院判決如左：
    主  文
原判決撤銷，發回台灣高等法院高雄分院。
    理  由
本件原判決認定：上訴人甲○○於民國七十一年間起在高雄縣旗山地政事務所（下稱
旗山地政事務所）第四股擔任辦事員，於八十年間升為課員（嗣於八十四年十二月六
日，因本案遭資遣離職），任職期間，負責高雄縣六龜鄉及美濃鎮公有耕地放租、放
領申請審核等業務，為依據法令從事公務之人員。七十八年六月間，其於主管經辦公
地放租、放領業務時，知悉坐落於高雄縣六龜鄉○○段第一五九二、一五九四地號、
同鄉○○段第一三二三、一三二四地號等四筆宜農地，均未耕種，另同鄉○○段第一
一０二、一一００地號二筆土地現有人耕種中（程三煌），六筆土地面積合計二點四
三七二公頃為國有原野宜農地，已由代管機關高雄縣政府辦理上開土地之公告放租業
務。甲○○為協助其具有自耕農身分且有意承租國有宜農地之友人林水龍（經原審前
審判處有期徒刑一年二月，減為有期徒刑七月，緩刑三年，經本院駁回上訴確定）租
得上開土地，乃將上開農地已由高雄縣政府公告放租之訊息告知林水龍，並恐他人亦
由公告得知訊息，亦前來申請承租，依其經驗，知悉一般鄉公所受理農戶申請承租公
有耕地調查審核之承辦人欲查核「申請人是否現使用人」之情事不易，為使林水龍以
現耕作使用人條件優先獲取承租權，即向林水龍表示願意代辦全部申請手續，林水龍
自認因有自耕農身分，申請資格應無問題（但優先權之資格則不符），因而本於共同
犯意聯絡，應允以其名義提出申請，委由甲○○全權處理。甲○○乃利用其擔任相關
農戶申請承租公有耕地調查審核複查業務之身分，明知坐落高雄縣六龜鄉○○段一一
０二、一一００號土地已由程三煌耕種，且已登載於放租公有耕地國有原野及區外保
安林解除地清冊，林水龍並非上開土地之現耕農戶；另坐落於六龜鄉○○段一五九二
、一五九四地號及新開段一三二三、一三二四地號四筆土地雖放租公告清冊未記載現
使用人，然林水龍亦未在上開土地耕種，非現耕農戶，依法均無優先承租地位，卻代
林水龍填寫印有「確本人自任耕作，絕無冒名頂替及任何糾紛」之上開公有耕地租用
申請書上填載種植「果樹」，並代林水龍簽名，蓋用林水龍先前交付之印章，於七十
八年六月間，將該申請資料送交高雄縣六龜鄉鄉公所。六龜鄉鄉公所民政課課員林葵
芳（已死亡，另經第一審法院判決公訴不受理確定）於七十八年六月間現場勘查後，
疏未注意上開新開段一一００及一一０二號土地係有人種植之土地而非林水龍耕種，
及上開新開段一三二三、一三二四號、荖濃段一五九二、一五九四號土地，林水龍亦
非現耕人，而於農戶申請承租公有耕地調查審核處理表上「申請人是否現使用人」一
欄，誤載為「是」後，於七十八年六月間，將該調查審核處理表轉送至旗山地政事務
所。甲○○乃利用承辦該項審核複查業務機會，明知六龜鄉鄉公所之調查審核表關於
現使用人欄記載有誤，竟不予更正，猶對其主管之事務為虛偽之記載，而於七十八年
七月間某日，在「複查情形是否與鄉鎮公所查簽相符」一欄，記載為「是」，將該不
實之事項登載於職務上所掌管之公文書上，嗣並交付該不實之審核處理表予高雄縣政
府，使高雄縣政府誤信林水龍係合法承租人，而於七十八年七月間，准予承租，足生
損害於高雄縣政府辦理承租公地之公正性及程三煌本人。甲○○於七十九年一月，又
知悉坐落高雄縣杉林鄉○○○段第一三二三、一三二三之一、一三二三之二等地號土
地，面積共計十九點五０七五公頃之國有土地，高雄縣政府已於同年三月間公告放租
，乃將此放租事宜告訴劉秀美（經判決無罪確定），與劉秀美商議，由劉女負責介紹
有意承租者，委由甲○○負責申請事宜，約定代辦承租費用，每公頃土地代價為新台
幣（下同）十萬元，該三筆土地面積共十九點五０七公頃，應付二百萬元（含括造林
費用及若獲承租所應向高雄縣政府補繳之土地損害賠償金及其他代辦費用全部由甲○
○負責支應，此部分土地非屬甲○○主辦之業務）。劉秀美乃將此放租之事告知黃黃
河（經判決無罪確定），黃黃河因此繳付三百萬元之承租土地費用予劉秀美，並邀梁
日松（經判決無罪確定）入資。劉秀美嗣將上開應支付甲○○之二百萬元，分二次，
一次一百五十萬元，一次五十萬元，在高雄縣政府前交付甲○○，以便辦理承租手續
，另由梁日松提供有自耕農身分之其公司員工朱義益、杜金華、王景娥等人之身分證
及印章，委由黃黃河轉交甲○○，由甲○○全權辦理。甲○○於受託後，依約辦理上
開坐落高雄縣杉林鄉○○○段一三二三、一三二三之一、一三二三之二等地號國有土
地承租申請事宜，果獲審核通過，一俟繳交五年土地損害金即可據以簽定租約。因其
與旗山地政事務所承辦杉林鄉公有地放租事宜之林崇聖係同事，乃萌減少其受託代辦
所已取得之對價中，本人所應支出之犯意，明知上開農地所應繳交之土地損害金總計
為三十六萬一千九百六十五元，其就此非主管之事務，明知不得違背法令，登載不實
事項於職務上所掌之公文書上，竟向不知情之林崇聖告稱：可以幫忙填寫上開土地之
損害賠償金繳納四聯單云云，於獲得林崇聖應允後，乃於七十九年十月十五日，在旗
山地政事務所內，協辦該土地損害金收據四聯單時，利用此職權機會，基於圖謀自己
不法利益之犯意，先於該四聯單上虛偽填載與實際土地面積不同之坪數及折徵代金：
即一三二三地號面積實為六．一四四七公頃、金額應為十一萬四千零十五元，卻偽填
載為「一三二三地號面積０．一四四七公頃、金額四千零十五元」；一三二三之一地
號面積實為六．五一四一公頃，金額應為十二萬零八百七十元，卻偽填載為「一三二
三之一地號面積０．五一四一公頃，金額八百七十元」；一三二三之二地號面積實為
六．八四八七公頃、金額應為十二萬七千零八十元，卻偽填載為「一三二三之二地號
面積０．八四八七公頃、金額七千零八十元」，使其應繳之土地損害金減少為一萬一
千九百六十五元，而後委託不知情之某同事持往高雄縣杉林鄉農會繳交總額為一萬一
千九百六十五元之損害賠償金。繳款後，該農會將繳款單收據第二、三、四聯分別轉
送杉林鄉公所或自行存查外，第一聯繳款單收據公文書則發還。甲○○取得該繳款單
收據第一聯公文書正本後，為防被察覺上開弊情，乃按照上開三筆土地之實際面積及
應繳納之金額實際填寫，而於第一聯之損害賠償金收據公文書上變造金額及面積之記
載，即於：「一三二三地號上填載面積為六．一四四七公頃，金額為十一萬一千四千
零十五元；一三二三之一地號上填載面積六．五一四一公頃，金額為十二萬零八百七
十元；一三二三之二地號上填載面積為六．八四八七公頃，金額為十二萬七千零八十
元」，再交付予黃黃河，使其相信已繳納共三十六萬一千九百六十五元之損害賠償金
額。嗣再將該變造之損害賠償金收據第一聯公文書之影本併卷，送交高雄縣政府，致
使縣政府承辦人員憑該彙送之變造之第一聯公文書影本審核通過放租，甲○○因此獲
得參拾伍萬元之不法利益。甲○○嗣就此圖利部分，於偵查中自白等情。因而撤銷第
一審關於上訴人部分之科刑判決，改判論上訴人以共同行使公務員明知為不實之事項
，而登載於職務上所掌之公文書，足以生損害於公眾及他人罪，處有期徒刑壹年陸月
，減為有期徒刑玖月；又依據法令從事公務之人員，對於非主管之事務，利用職權機
會圖利罪，處有期徒刑參年，褫奪公權貳年，減為有期徒刑貳年，褫奪公權壹年肆月
；並定其應執行刑為有期徒刑貳年陸月，褫奪公權壹年肆月，固非無見。
惟查：（一）客觀上為法院認定事實及適用法律之基礎之證據雖已調查，而其內容未
明瞭者，即與未經調查無異，如遽行判決，仍屬應於審判期日調查之證據而未予調查
。原判決雖說明：「被告林水龍因此不法行為而取得之承租權利，雖可期待有轉租之
利益，但此轉租行為係為法所不許，且是否可以取得如甲○○所述之每公頃五百萬元
之轉租利益，自有可議……又取得承租權後，仍需承租人花費勞力耕種使用，並定期
繳付租金，日後縱然符合條件，且因政府之政策，得以承購現耕地，仍需支付相當之
代價以購買，在客觀上實無證據足以證明有何不法之利益可言」等旨（原判決第二十
九頁第七至十三行）。惟林水龍所租得之土地，每公頃價格約在一千萬元許，分據上
訴人及林水龍於法務部調查局南部地區機動工作組詢問時供述綦詳（見八十五年度偵
字第二四０五二號卷第十、五十四頁），且上訴人亦供認：「……林水龍雖具自耕能
力，仍非該二筆土地（前開一五九二、一五九四號）之現使用人，我雖明知林水龍資
格不符，仍於審查時未加異議使渠得以順利承租該二筆土地」，「地政事務所人員經
辦一般民眾公有耕地申請承租案時，事先需查閱公有耕地放租公告清冊，核對申請人
是否依其申請承租土地之現占耕人，經核對後申請人如確係現占耕人，則以核准後轉
報縣府地政科准予承租，如申請人並非清冊內登載之現占耕人，則予以駁回」（見同
卷第九、十四頁）；徵以證人即高雄縣政府地政科地用股職員鍾啟南於第一審法院調
查時證稱：「……若土地在申報清冊上有現使用人還是要公告放租，有現使用人，若
其他人來申請，我們必須等到他們紛爭解決後才能放租，若無現使用人者，必須是現
耕人能申請，若為空地，也要種植林木才能申請」各等語（見第一審卷(一)第九十九頁
背面）。如彼等所供屬實，林水龍既非現使用人亦非現耕人，倘依正常放租條件及程
序，依上訴人及證人鍾啟南所供，原會遭否准，林水龍取得該承租之利益，既係因上
訴人之犯罪行為而取得，何以並非已取得不法利益？又林水龍所承租之土地，每公頃
高達一千萬元之利益，與其所應支付之租金是否相當？如未相當，能否因其尚需支付
租金，即認未獲取暴利？尚有疑義，非無研求之餘地。原審未遑深入查究及此，徒謂
林水龍就該租得之土地，仍需花費勞力耕種使用，並定期繳付租金，且日後縱得以承
購現耕地，仍需支付相當之代價以購買，不得謂係不法利益云云，難謂允當。（二）
刑法第一百三十四條規定：公務員假借職務上之權力機會或方法，以故意犯本章以外
各罪者，加重其刑至二分之一，但因公務員之身分已特別規定其刑者，不在此限。復
按刑法第二百十三條之罪，係因公務員身分而成立，即同法第一百三十四條但書所謂
因公務員有關之身分已特別規定其刑之情形，因此公務員所犯公文書登載不實罪，自
不得再依刑法第一百三十四條前段加重其刑。原判決理由說明：「被告甲○○利用其
不知情之同事持其所虛偽登載之損害賠償金收據四聯單向高雄縣杉林鄉農會繳款後，
復於第一聯收據上變造填寫實際面積及金額，使縣府承辦人員憑該聯收據影本審核通
過放租，足以生損害於縣政府及黃黃河等人，核被告甲○○該部分所為，係犯刑法第
二百十六條、第二百十三條、第二百十一條之行使公務員登載不實及變造公文書罪。
其低度之變造公文書行為，為高度之行使行為所吸收，僅論以行使變造公文書罪一罪
，其行使公務員登載不實文書，係利用不知情之人為之，為間接正犯。此部分被告甲
○○因職務上之權力、機會與劉秀美約定代辦承租事宜，事後並代為處理送件、繳納
損害賠償金及告知承辦人該案係其朋友申請，有事情可代為通知等，是其所為應依刑
法第一百三十四條前段規定加重其刑至二分之一。」等旨（原判決第二十一頁第四至
十三行），就其中刑法第二百十三條公務員公文書登載不實罪，亦依同法第一百三十
四條之規定予以加重其刑，亦有適用法則不當之違法。（三）有罪判決書記載之事實
，為適用法令之準據，法院應將與論罪科刑有關之事項，翔實記載，然後於理由內逐
一說明其憑以認定之證據，並使事實認定與理由說明，互相適合，方為合法。倘若事
實認定與理由說明，不相一致，或事實、理由內之記載，前後齟齬，按諸刑事訴訟法
第三百七十九條第十四款後段規定，均屬判決理由矛盾之當然違背法令。原判決事實
記載：「……甲○○取得該繳款單收據第一聯公文書正本後，為不使人察覺上開弊情
，乃按照上開三筆土地之實際面積及應繳納之金額實際填寫……將該變造之損害賠償
金收據聯單第一聯公文書之影本併卷自旗山地政事務所送交高雄縣政府」等情（原判
決第六頁第四至十二行），認定前開損害賠償金收據聯單為公文書，惟於理由丙說明
：「……被告甲○○同時變造上開三紙損害賠償金收據聯單，以及同時行使，因三張
收據聯單之申請人均不同，被告甲○○為變造私文書或行使變造私文書時同時侵害三
個不同之法益，為想像競合犯，僅論以一罪。」等旨（原判決第二十二頁第二至四行
），又認定該變造之損害賠償金收據聯單係私文書，致其此部分事實之認定與理由之
說明，齟齬不一，有判決理由矛盾之違誤。上訴意旨雖未指摘及此，惟此為本院得依
職權調查之事項，應認原判決仍有撤銷發回之原因。
據上論結，應依刑事訴訟法第三百九十七條、第四百零一條，判決如主文。
中　　　華　　　民　　　國　　九十三　　年　　 十一 　　月　　　五　　　日
                              最高法院刑事第九庭
                                  審判長法官  林　增　福
                                        法官  邵　燕　玲
                                        法官  陳　世　雄
                                        法官  陳　朱　貴
                                        法官  郭　毓　洲
      右正本證明與原本無異
                                              書  記  官
中　　　華　　　民　　　國　　九十三　　年　　 十一 　　月　　 十一 　　日
                                                                        ｖ
